【裁判字號】    99,訴,199
【裁判日期】    991116
【裁判案由】    回復原狀
【裁判全文】
臺灣基隆地方法院民事判決               99年度訴字第199號
原      告  李蔡卿花
訴訟代理人  楊思勤律師
被      告  吳孟
            吳高連子
上二人共同
訴訟代理人  林宇文律師
上列當事人間請求回復原狀事件，本院於民國99年11月2日言詞
辯論終結，判決如下：
    主      文
原告之訴及假執行之聲請均駁回。
訴訟費用新臺幣壹萬柒仟參佰參拾伍元由原告負擔。
    事實及理由
甲、程序方面
一、按訴狀送達後，原告不得將原訴變更或追加他訴；但請求之
    基礎事實同一者或不甚礙被告之防禦及訴訟之終結者，不在
    此限，民事訴訟法第255條第1項第2、7款定有明文。又所謂
    請求之基礎事實同一，係指變更或追加之訴與原訴之主要爭
    點有其共同性，各請求利益之主張在社會生活上可認為同一
    或關連，而就原請求之訴訟及證據資料，於審理繼續進行在
    相當程度範圍內具有同一性或一體性，得期待於後請求之審
    理予以利用，俾先後兩請求在同一程式得加以解決，避免重
    複審理，進而為統一解決紛爭者，即屬之（最高法院90年度
    臺抗字第519號裁定參照）。本件原告起訴時原聲明：「被
    告等應將坐落基隆市○○區○○段1小段196建號及同小段20
    8建號右側樓梯間之水泥牆予以拆除並回復樓梯原狀。」嗣
    於民國99年10月25日具狀變更聲明為：「被告等應將如附圖
    紅色所示之原告所有坐落基隆市○○區○○段1小段119、12
    0地號土地上，門牌號碼基隆市○○路45之4號4樓房屋右後
    側，通往被告所有坐落同號土地上，門牌號碼基隆市○○路
    45之3號3樓房屋樓梯間之水泥牆予以拆除並回復原狀；及同
    意原告在如附圖藍色所示之通路通行至其右側共有樓梯。」
    雖被告就原告追加聲明部分表示不同意，惟查原告前後聲明
    均係本於民法第184條、第425條之1之規定，請求被告將上
    開水泥牆拆除，回復上開樓梯原狀，使原告得享有通行權，
    有其社會事實上之共通性及關聯性，而就原請求所主張之事
    實及證據資料，於追加之訴均得加以利用，且無害於被告程
    序權之保障，依上揭規定及說明，自應准許之。
乙、實體方面：
一、原告起訴主張：
(一)門牌號碼基隆市○○路45之3號、45之4號房屋分別係坐落基
    隆市○○區○○段1小段119、120地號土地上之建物（下稱
    系爭建物）之第3層樓、第4層樓，原均為訴外人陳銘勳所有
    ，於本院97年度執字第5616號、98年度司執字第10383號強
    制執行事件，分別經被告及原告拍定取得所有權(以下分稱
    被告所有3樓房屋、原告所有4樓房屋)。又系爭建物共有5層
    樓，左右兩側各有1樓梯，左側樓梯係由1樓直通5樓，右側
    樓梯係由1樓通2、3樓，再經3樓後側通往4樓，以供各樓層
    住戶通行及逃生安全之用；且依上開強制執行事件拍賣公告
    所載，被告所有3號房屋與原告所有4樓房屋，在右後側有「
    室內梯相通....」，是系爭建物3樓之買受人即有容忍系爭
    建物4樓買受人自其右後側通行其3樓樓梯至右側共有樓梯之
    義務，詎被告因拍定而成為被告所有3樓房屋所有權人後，
    對於系爭建物右側3樓通往4樓之樓梯，擅以水泥牆加以阻隔
    ，妨害原告之通行及逃生之安全，依民法第184條、第425條
    之1規定，自應負損害賠償、回復原狀之義務。
(二)系爭建物左右兩側公共樓梯，早經各樓層所有權人同意通行
    ，並兼具逃生之用，約定俗成，故各樓層住戶對於系爭建物
    左右兩側公共樓梯，顯均有通行之權利，原告擅自阻隔，自
    屬侵害原告及其他樓層住戶之通行權。且依最高法院75年度
    第5次民事庭會議決議意旨：「甲所有之Ａ地與乙所有之Ｂ
    地相毗鄰，因地界不規則，雙方為建屋方便，乃約定將相鄰
    部分之界址取直，因而逾越原界址之土地，均同意對方建築
    房屋(未辦理所有權移轉登記手續)，嗣乙將Ｂ地售與丙，丙
    乃本於所有權訴請甲將占用Ｂ地上之建物拆除並交還土地，
    查本件例示情形...關於土地之約定交互使用，並非無償，
    不能認為使用借貸；既不為土地所有權之移轉，亦不能認為
    互易，其性質應屬互為租賃之關係，乙如已將Ｂ地所有權移
    轉與丙，甲就Ｂ地之占用部分，應有民法第四百二十五條之
    適用。丙不能主張甲係無權占有而請求拆屋還地。」及民法
    第425條之1、第423條等之類推適用，原告自得請求被告等
    將該樓梯回復原狀。併聲明：(1)被告等應將如附圖紅色所示
    之原告所有4樓房屋右後側，通往被告所有3樓房屋樓梯間之
    水泥牆予以拆除並回復原狀；及同意原告在如附圖藍色所示
    之通路通行至其右側共有樓梯。(2)願供擔保，請准宣告假執
    行。
(三)對被告抗辯之陳述：上開強制執行事件拍賣公告所載「...
    拍定後二建物是否以水泥作區隔，由拍定人自理。」並無確
    定私權之效力。至原告所有4樓房屋左側是否有樓梯可供通
    行，核與右側樓梯之通行應屬二事。
二、被告均請求駁回原告之訴，及如受不利益判決，願供擔保請
    准免為假執行。被告對於被告所有3樓房屋、原告所有4樓房
    屋，分別由被告、原告經由本院97年度執字第5616號、98年
    度司執字第10383號強制執行程序拍定而取得所有權，及系
    爭建物係5層樓建物，左側有1樓通往5樓之樓梯，右側有1樓
    通往3樓之樓梯等情雖不爭執；惟仍以：
(一)依系爭建物謄本建物標示部之登記日期及登記原因之記載可
    知，系爭建物原僅有「基隆市○○區○○段1小段82建號」1
    個建號，後來先於系爭建物之1樓從中砌牆分為兩部，因而
    增加194建號（即系爭建物1樓之右半部），再增加195建號
    （即系爭建物2樓全部）、196建號（即系爭建物3、4、5樓
    ），後來又分割出201建號（即系爭建物2樓之左半部），最
    後又從196建號分割出208建號（即系爭建物4樓）、209建號
    （即系爭建物5樓）。故系爭建物1、2樓房屋，原各僅1戶，
    嗣因其所有權人各自在內部砌牆區分為2間獨立之房屋(即有
    2 個建號)，系爭建物1、2樓乃變成各有2戶，且各自有其所
    有權人，為讓無法利用左側樓梯之所有權人通行，方會新建
    右側樓梯，故右側樓梯非系爭建物原有之設施；另系爭建物
    3、4、5樓本即屬同一家族所有（3、4樓之原所有權人為陳
    銘勳，5樓所有權人則為陳銘勳之父陳信義），為方便其屋
    內通行，方會有室內梯之設置，又依系爭建物平面圖，並無
    該室內梯之圖示，故該室內梯並非原始建築之一部份，亦非
    供逃生所使用，非如原告所主張「用以向外通行或公共安全
    之用」。
(二)就原告主張「查系爭建物左右兩側公共樓梯，早經各樓層所
    有權人同意通行，並兼具逃生之用，約定俗成，故各樓層住
    戶對於系爭建物左右兩側公共樓梯，顯均有通行之權利」，
    惟被告否認各樓層所有權人有同意通行之約定，此自應由原
    告就此負舉證責任。另被告所有3樓房屋、原告所有4樓房屋
    於本院民事執行處拍賣前，即已分割為196、208建號，本即
    屬各自獨立之建物，且已經拍定而異其所有人，自應有其各
    自完整性及私密性，故被告加以區隔被告所有3樓房屋、原
    告所有4樓房屋，自屬合法。又參酌土地房屋為各別之不動
    產而分別出售時，亦推定土地承買人默許房屋承買人繼續使
    用土地（最高法院48年度台上字第1457號），可知亦透過「
    擬制之方式」推定土地、房屋所有權人間具有使用土地之合
    意，此亦為民法第425條之1所立法繼受，故在本件之情況，
    實應推定原所有權人分別出售被告所有3樓房屋、原告所有
    4樓房屋予不同買受人時，具有區隔被告所有3樓房屋、原告
    所有4樓房屋為獨立建物之買賣條件，自無保留室內梯之可
    能。
(三)原告所有4樓房屋，本即得使用左側之樓梯出入，室內梯之
    使用與否，並不影響其通行之利益，反而若欲使用室內梯連
    接右側樓梯對外出入，則是必須於被告所有3樓房屋室內迂
    迴行走，該部分使用空間恐需達10至20平方公尺，可知該室
    內梯並非係以左側或右側樓梯連接相通行之用，且被告室內
    得讓第三人恣意通行，顯然亦影響被告居住安寧及所有權之
    完整，而原告此一主張對其並無任何利益，因為從左側樓梯
    通行不影響其出入之利益，但卻損及被告之權利（居住安全
    及所有權完整之權利），故其所主張顯然已違反民法第148
    條第1項之規定。又本院97年度執字第5616號拍賣公告中即
    載明「二建物有室內梯可相通，亦可由公共樓梯出入，拍定
    後二建物是否以水泥作區隔，由拍定人自理，拍定後點交」
    ，故原告自無理由要求保留該室內梯，讓兩造得各自進入彼
    此之屋內，而影響居住之安寧。
三、得心證之理由：
(一)按因故意或過失，不法侵害他人之權利者，負損害賠償責任
    。故意以背於善良風俗之方法，加損害於他人者亦同。違反
    保護他人之法律，致生損害於他人者，負賠償責任。但能證
    明其行為無過失者，不在此限，民法第184條定有明文。次
    按當事人主張有利於己之事實者，就其事實有舉證之責任，
    民事訴訟法第277條前段亦定有明文。而因侵權行為所生之
    損害賠償請求權，以有損害之發生，及行為人有故意或過失
    不法侵害他人權利之事實外，並以二者之間有相當因果關係
    為其成立要件，若其行為並無不法，或其行為並無故意或過
    失，即無賠償之可言。是倘行為人否認有侵權行為，即應由
    請求人就此利己之事實舉證證明，若請求人先不能舉證以證
    實自己主張之事實為真實，則行為人就其抗辯事實即令不能
    舉證，或所舉證據尚有瑕疵，亦應駁回請求人之請求（最高
    法院17年上字第917號、58年台上字第1421號判例要旨、82
    年度台上字第267號判決要旨參照）。原告主張被告出於故
    意或過失，在其所有3樓房屋興建水泥牆，致使原告所有4樓
    房屋無法由該原存之右側樓梯出入，不法侵害原告之通行權
    利，既為被告否認構成侵權行為，則依上開說明，自應由原
    告先就被告有故意或過失，不法侵害原告通行權利之事實負
    舉證責任。然查：本件原告所有4樓房屋與被告所有3樓房屋
    原均屬訴外人陳銘勳所有，因訴外人陳銘勳積欠第一商業銀
    行股份有限公司借款未還，第一商業銀行股份有限公司乃聲
    請本院查封原屬訴外人陳銘勳所有之被告所有3樓房屋及原
    告所有4樓房屋，本院民事執行處於97年5月7日前往查封，
    查封現況為被告所有3樓房屋及原告所有4樓房屋原經營卡拉
    OK 店，3樓為大廳及公共空間，4樓均為包廂，久未經營，3
    、4 樓有室內梯相通，亦可由公共樓梯出入，本院民事執行
    處乃將被告所有3樓房屋及原告所有4樓房屋分為甲、乙兩標
    分別拍賣，且歷次拍賣公告第十點執行標的現況即載明「二
    建物(即指原告所有4樓房屋及被告所有3樓房屋)有室內梯可
    相通，亦可由公共樓梯出入，拍定後二建物是否以水泥作區
    隔，由拍定人自理。」嗣分別於98年1月6日、99年1月20日
    為被告、原告拍定並取得所有權，此業據本院調借本院民事
    執行處98年度司執字第10383號、97年度執字第5616號清償
    債務強制執行事件卷宗核閱屬實，並有該強制執行卷內之查
    封筆錄、第1次、拍定次之拍賣公告影本附於本件卷內可稽
    ，且本院於99年6月28日前往系爭建物現場勘驗，面向系爭
    建物之左側樓梯上樓，可由1樓通往5樓，嗣由該樓梯進入原
    告所有4樓房屋，屋內往下之樓梯原通往3樓，在被告取得被
    告所有3樓房屋後，已由被告砌牆圍堵，亦經勘驗屬實並筆
    錄在卷，有勘驗筆錄及現場照片等件可參，是被告所有3樓
    房屋及原告所有4樓房屋原同屬訴外人陳銘勳所有，且因3、
    4樓均供經營卡拉OK店使用，除公共樓梯外，實有在3、4樓
    間另設置室內梯彼此互通，以方便客人通行之必要，因此4
    樓房屋得經由室內梯通往3樓房屋再由公共樓梯進出，是該
    室內梯自有其存在之歷史沿革。本院復衡以本院民事執行處
    未將被告所有3樓房屋及原告所有4樓房屋合併為1標拍賣，
    而分為甲、乙兩標分別拍賣，無非係考量被告所有3樓房屋
    及原告所有4樓房屋雖有室內梯相通，但彼此亦均有公共樓
    梯得以出入，各有獨立之出入口，各具獨立之經濟價值，且
    分別拍賣之低總價較合併拍賣之高總價較易拍定，乃決定分
    別拍賣，嗣被告所有3樓房屋及原告所有4樓房屋既然分經被
    告、原告拍定，且原有存在3、4樓間之室內梯均要經過彼此
    所在之樓層室內才能到達自己之樓層，此亦為兩造在本院勘
    驗所共認之事實，其原有室內梯之存在勢將使3、4樓房屋有
    部分互通，干擾彼此生活作息，而失去3、4樓房屋各自拍定
    所要求之經濟獨立及生活隱私性，因此被告於拍定後決定興
    建水泥牆加以阻隔3、4樓房屋，以免互生妨礙，且被告興建
    之水泥牆係在被告所有3樓房屋，並未侵害原告所有4樓房屋
    之使用範圍及面積，此亦為原告所不否認，是被告所為乃係
    將被告所有3樓房屋及原告所有4樓房屋完全區隔且明確各自
    使用範圍所必要，為其所有權之正當行使，亦不違反上開強
    制執行事件拍賣公告所明定之拍賣條件，原告係在被告拍定
    取得被告所有3樓房屋後始因拍定取得原告所有4樓房屋，應
    深知該拍賣公告已明定3、4樓間之室內梯是否加以區隔由拍
    定人決定之拍賣條件，被告此舉更不違反原告決定參與投標
    與否之預期，且屬嚴格區分各自所有房屋空間所必要。被告
    所有3樓房屋及原告所有4樓房屋既然已經拍定而分屬不同人
    所有，且各自另有樓梯得以獨立出入，則其室內梯已無繼續
    存續之必要，情事既有所變更，原告刻意忽略室內梯存在之
    歷史沿革，猶執以往原告所有4樓房屋得藉由室內梯通往被
    告所有3樓房屋之慣例繼續要求被告續循往例容忍其通行，
    並應將區隔之水泥牆拆除，即乏依據，難認被告興建水泥牆
    及禁止原告通行之行為有何出於故意或過失，致不法侵害原
    告？且原告所主張其受侵害之通行權利，僅係其中另一側之
    通行權，而非通行完全受阻致人格法益無法完整行使，是否
    為侵權行為所保護之權利，亦堪質疑，是原告本於侵權行為
    之法律關係，主張被告應拆除水泥牆，及容忍原告通行云云
    ，即無可採。
(二)按房屋與土地分屬不同之不動產，性質上房屋必須占有土地
    ，不能脫離土地而單獨存在。又民法第425條之1關於土地及
    其土地上之房屋同屬一人所有，而僅將土地或房屋所有權讓
    與他人，或將土地及房屋同時或先後讓與相異之人時，土地
    受讓人或房屋受讓人與讓與人間或房屋受讓人與土地受讓人
    間，推定在房屋得使用之期限內，有租賃關係存在之規定，
    尋繹其立法理由所揭櫫：「僅將土地或僅將房屋所有權讓與
    他人，或將土地及房屋同時或先後讓與相異之人時，實務上
    見解，除有特別約定外，應推斷土地受讓人默許房屋受讓人
    繼續使用土地，但應支付相當代價，故其法律關係之性質，
    當屬租賃。」之本旨，乃側重於房屋所有權與基地利用權一
    體化之體現，並基於房屋既得使用權保護原則之考量，進一
    步肯認土地使用權不因嗣後基礎原因之變動而受影響，藉以
    調和土地與建物之利用關係，庶符社會正義之要求。然本件
    原告所有4樓房屋與被告所有3樓房屋原均屬訴外人陳銘勳所
    有，因訴外人陳銘勳積欠第一商業銀行股份有限公司借款未
    還，第一商業銀行股份有限公司乃聲請本院查封原屬訴外人
    陳銘勳所有之被告所有3樓房屋及原告所有4樓房屋，被告所
    有3樓房屋及原告所有4樓房屋雖有室內梯相通，但亦有公共
    樓梯得以出入，本院民事執行處仍決定分甲、乙標分別拍賣
    ，嗣被告所有3樓房屋及原告所有4樓房屋分經被告、原告拍
    定，業如前述，雖各該3樓、4樓房屋已非屬同一人所有，而
    各屬被告、原告所有，但各該3樓、4樓房屋係連同其坐落之
    基地持分合併拍賣，各該3樓、4樓房屋所有權與其基地所有
    權仍屬一體而無讓與相異之人之情形，是本件並非民法第
    425 條之1所指或類似之情形，自無適用或類推適用民法第
    425條之1第1項規定之餘地。況且縱使適用或類推適用民法
    第425 條之1第1項規定，亦僅使原告取得租賃權，原告又何
    能依該條項之規定，請求被告拆除如附圖所示之水泥牆。
四、綜上所述，原告之主張既無理由，應予駁回，其假執行之聲
    請，因訴之駁回而失所依附，併予駁回。
五、結論：原告之訴為無理由，依民事訴訟法第78條、第87條第
    1 項，判決如主文。
中    華    民    國    99    年    11    月    16    日
                  民事庭法  官  徐世禎
以上正本係照原本作成。
對於本件判決如有不服，應於收受送達後20日內向本院提出上訴
書狀，敘述上訴之理由，上訴於臺灣高等法院，並按他造當事人
之人數附具繕本。
中    華    民    國    99    年    11    月    16    日
                        書記官  陸清敏

司法院資訊處製作；財團法人民間司法改革基金會備份。
